【裁判字號】    99,基簡,254
【裁判日期】    990624
【裁判案由】    給付土地使用補償金
【裁判全文】
臺灣基隆地方法院基隆簡易庭民事判決
原      告  基隆市政府
法定代理人  乙○○
訴訟代理人  甲○○
被      告  戊○○
            丙○○
            丁○○
上列當事人間請求給付土地使用補償金事件，本院於民國99年 6
月10日言詞辯論終結，判決如下：
    主  文
被告應給付原告新臺幣肆萬貳仟貳佰玖拾貳元，及被告戊○○、
丙○○自民國九十九年三月三十一日起、被告丁○○自民國九十
九年三月二十五日起，均至清償日止，按年息百分之五計算之利
息。
原告其餘之訴駁回。
訴訟費用新臺幣壹仟壹佰壹拾元由被告負擔新臺幣肆佰陸拾柒元
，餘由原告負擔。
本判決命被告給付部分得假執行，但被告以新臺幣肆萬貳仟貳佰
玖拾貳元為原告預供擔保後，得免為假執行。
    事實及理由
一、原告起訴主張：原告所有坐落於基隆市○○區○○段1069地
    號、面積70平方公尺之土地（下稱系爭土地）上門牌號碼基
    隆市○○區○○路463 巷71號之建物（下稱系爭建物），原
    為訴外人葉來所有，而原告與訴外人葉來間並未有租賃契約
    成立，訴外人葉來自屬無權使用原告之土地，致原告即受有
    相當於租金之損害、訴外人葉來受有相當於租金之利益。又
    訴外人葉來前於民國83年9 月20日死亡，由其配偶即訴外人
    周蓮英、原告戊○○、丙○○（原名葉祿運）、丁○○等四
    人共同繼承，訴外人周蓮英復於87年12月25日死亡，再由原
    告等三人共同繼承，是系爭建物自87年7月1日起至98年12月
    31日止，均為被告三人所共有。系爭土地之公告地價自民國
    87年至98年均為每平方公尺新臺幣（下同）2,500 元，而系
    爭土地租金應按「占用面積×當期申報地價×年租金率5%」
    之方式計算；據此核算被告自87年7月1日起至98年12月31日
    止，每年應給付原告8,750元，共積欠原告100,625元，迭經
    催討，被告均置之不理，為此提起本件訴訟等語。
二、被告則聲明請求駁回原告之訴，並答辯略以：渠等對原告主
    張占用土地及租金之計算方式均不爭執，但關於相當於租金
    之不當得利，原告依法應只能請求五年等語。
三、得心證之理由：
(一)原告主張上開事實，業據提出繼承系統表、戶籍謄本、基隆
    市政府經管市有土地租金或使用補償金計算表、（以上均影
    本）、建物登記謄本、土地登記謄本、地價第一類謄本等件
    為證，核屬相符，堪信為真實。
(二)按利息、紅利、租金、贍養費、退職金及其他1年或不及1年
    之定期給付債權，其各期給付請求權，因 5年間不行使而消
    滅；消滅時效，自請求權可行使時起算，民法第126條、第1
    28條前段分別定有明文。又按無權占有使用他人之土地，可
    能獲得相當於租金之利息，為社會通常之觀念；復按租金之
    請求權因五年間不行使而消滅，亦如前述。是以終止租約後
    之賠償與其他無租賃關係之賠償，名稱雖與租金異，然實質
    上仍為使用土地之代價，債權人應同樣按時收取，不因其契
    約終止或未成立而謂其時效之計算應有不同（最高法院49年
    度台上字第1730號判例參照）。故無法律上之原因而獲相當
    於租金之利益，致他人受損害時，如該他人之利益返還請求
    權已逾租金短期消滅時效之期間，對於相當於已罹消滅時效
    之利益，不得依不當得利之法則，請求返還（最高法院85年
    度台上字第2059號判決、92年度台上字第2037號判決參照）
    。查本件原告主張被告應返還自87年7月1日起至98年12月31
    日止相當於租金之不當得利，而本件原告係於99年3 月19日
    起訴，且原告未提出有任何時效中斷之情形，因之87年7月1
    日起至94年3 月18日止之不當得利請求權，已因被告主張時
    效抗辯，自因已逾5 年而告消滅，原告此部分之請求，自無
    可採。
(三)次按不當得利之受領人，除返還其所受之利益外，如本於該
    利益更有所取得，並應返還。但依其利益之性質或其他情形
    不能返還者，應償還其價額（民法第181 條）。所謂「依其
    利益之性質不能返還者」，係指原物之用益，如利用耕牛犁
    田，為受領人服勞務，均屬之；而「依其他情形不能返還者
    」，如原物業已毀損或滅失固屬之，如因法律之禁止規定而
    不能返還者，亦應包括在內，以資公允。（最高法院85年度
    台上字第2970號判決可資參照），是無權占有他人土地者，
    應給付相當於租金之金額者，係因其受有原物用益之利益，
    而該利益依其性質無法返還，其利益之價額相當於租金之金
    額。本件被告無權占有系爭土地、面積70平方公尺，已如前
    述，是原告所受之損害為無法使用系爭遭占用之土地，被告
    所受利益為得就系爭占用之土地為使用收益，兩者均基於被
    告無權占用系爭土地面積70平方公尺之事實，故原告所受損
    害與被告所得利益間具有直接因果關係，應堪認定，從而原
    告依不當得利之法律關係請求被告償還相當於租金之利益，
    為有理由。至計算相當於土地租金之不當得利金額，按城市
    地方房屋之租金，以不超過土地及其建築物申報總價年息百
    分之十為限，前開規定，於租用基地建築房屋準用之，土地
    法第97條第1項、第105條分別定有明文；而土地價額，依土
    地法施行法第25條規定，係指法定地價，所謂法定地價者，
    依土地法第148 條規定，係土地所有權人依土地法所申報之
    地價，系爭土地自94年1月起至98年12月止申報地價為2,500
    ；另土地法第97條第一項之所謂年息百分之10為限，乃指租
    金之最高限額而言，並非必須照申報價額年息百分之10計算
    之，尚須斟酌基地之位置，工商繁榮程度、使用人利用基地
    之經濟價值、所受利益，彼等關係及社會感情等情事，以為
    決定（最高法院68年臺上字第371 號判例意旨參照）。本院
    審酌系爭土地處於基隆市○○路，鄰近市區，雖位於巷弄之
    內，仍屬經濟繁榮之地段，認原告主張以申報地價年息5%計
    算月損害金尚屬相當，依此計算原告起訴時回溯前五年之相
    當租金之不當得利為42,292 元【計算式：70方公尺×2,500
    元×0.05年息12個月×58個月（94年3 月至98年12月）＝
    42,292元，元以下四捨五入】。
(四)末按繼承人自繼承開始時，承受被繼承人財產上之一切權利
    、義務；又繼承人有數人時，在分割遺產前，各繼承人對於
    遺產全部為公同共有，民法第1148條前段、第1151條分別定
    有明文。又民法第891條第1項所謂各共有人得自由處分其應
    有部分云云，係指分別共有，即同法第817 條規定數人按其
    應有部分，對於一物有所有權者而言，其依同法第827條第1
    項基於公同關係而共有一物者，依同條第2 項之規定，各公
    同共有人之權利，既係及於公同共有物之全部，則各該共有
    人自無所謂有其應有部分（最高法院37年度上字第6419號判
    例意旨參照），亦即公同共有人之應有部分係屬潛在者，與
    分別共有人之應有部分為顯在者不同。本件被告就其等因繼
    承而公同共有系爭建物，並因系爭建物占有使用系爭土地而
    受有不當得利，其所受利益亦屬不可分，依民法第292 條準
    用同法第272條第1項規定，原告就被告上開計算所得應給付
    之數額及後述之利息，請求被告負共同給付之責，亦屬有據
    。
四、綜上，本件被告無權占有系爭土地，受有相當於租金之利益
    ，致原告受有相當於租金之損害，業如前述，被告自應就前
    揭不當得利負清償責任，從而，原告基於不當得利之法律關
    係，請求被告共同給付相當於租金之不當得利42,292元，及
    自起訴狀繕本送達翌日即被告丁○○自99年3 月25日起、被
    告戊○○、丙○○自99年3 月31日起，均至清償日止，按年
    息5%計算之利息，為有理由，應予准許，逾此部分則無理由
    ，不應准許。
五、訴訟費用1,110 元，依民事訴訟法第79條之規定，命由兩造
    依敗訴之比例負擔，爰一併確定其數額如主文第4項所示。
六、本件命被告給付部分，係適用民事訴訟法第427 條第2項第8
    款訴訟適用簡易程序所為被告敗訴之判決，依民事訴訟法第
    389條第1項第3款規定，依職權宣告假執行，並依同法第392
    條第2 項規定，依職權宣告被告預供擔保後，得免為假執行
    。
據上論結，本件原告之訴為一部分有理由，一部分無理由，依民
事訴訟法第79條、第85條第2項、第87條第1項、第392條第2項，
判決如主文。
中    華    民    國    99    年     6    月    24    日
                  基隆簡易庭法  官  林淑鳳
以上正本係照原本作成。
對於本件判決如有不服，應於收受送達後20日內向本院提出上訴
書狀，上訴於本院合議庭，並按他造當事人之人數附具繕本。
中    華    民    國    99    年    6     月    24    日
                            書記官  王鵬勝

司法院資訊處製作；財團法人民間司法改革基金會備份。
